ACORDAO-COMPLETO-2538158

ACÓRDÃO 2634/2022 ATA 45/2022 - PLENÁRIO

VISTOS, relatados e discutidos estes autos, agora em fase de embargos de declaração opostos ao Acórdão 918/2022-TCU-Plenário.
ACORDAM os Ministros do Tribunal de Contas da União, reunidos em Sessão do Plenário, diante das razões expostas pelo Relator, e com base no art. 34 da Lei 8.443/1992, em:
9.1. conhecer dos presentes embargos de declaração para, no mérito, rejeitá-los;
9.2. notificar o embargante.

Embargos de declaração em face de julgamento de recurso de revisão provido parcialmente, mantendo a irregularidade das contas, com redução do débito e da multa, relativamente à atestação de serviços de reforma não executados, acarretando pagamentos indevidos.

Instituto Nacional de Cardiologia (INC).

3. Embargante: Carlos Irineu de Macedo (XXX.398.334-XX), ex-Chefe da Divisão de Serviços Gerais do INC.

13.1. Ministros presentes: Bruno Dantas (na Presidência), Walton Alencar Rodrigues, Benjamin Zymler, Vital do Rêgo (Relator), Jorge Oliveira e Antonio Anastasia.
13.2. Ministros-Substitutos convocados: Augusto Sherman Cavalcanti e Marcos Bemquerer Costa.
13.3. Ministro-Substituto presente: Weder de Oliveira.

CARLOS IRINEU DE MACEDO

VITAL DO RÊGO

Trata-se de embargos de declaração apresentados por Carlos Irineu de Macedo, ex-Chefe da Divisão de Serviços Gerais do Instituto Nacional de Cardiologia (INC) , em face do Acórdão 918/2022-TCU-Plenário, que deu provimento parcial ao recurso de revisão interposto pelo ora embargante ao Acórdão 907/2015-TCU-Plenário, mantendo a irregularidade das suas contas, mas reduzindo o débito e a multa que lhe foram atribuídos, quanto à responsabilidade que teve no pagamento por serviços não executados referentes à reforma predial objeto do Contrato 176/2001, firmado com a empresa Volume Construções e Participações Ltda.
2.	Transcrevo, a seguir, os termos da deliberação embargada:
9.1. conhecer do recurso de revisão e, no mérito, dar-lhe provimento parcial, para conferir a seguinte nova redação aos itens 9.2 e 9.3 do Acórdão 907/2015-TCU-Plenário, já considerada a alteração feita pelo Acórdão 1821/2018-TCU-Plenário:
'9.2 com fundamento nos artigos 1º, inciso I, 16, inciso III, alínea "c", c/c o artigo 19 da Lei 8.443/1992, julgar irregulares as contas dos responsáveis a seguir relacionados, em virtude do pagamento de serviços não executados no âmbito do Contrato 176/2001, firmado entre o INC e a Construtora Volume, condenando-os solidariamente ao pagamento das quantias a seguir discriminadas, atualizadas e acrescidas dos juros de mora devidos, calculadas a partir de 4/6/2003 até o efetivo recolhimento, nos termos da legislação em vigor, fixando-lhes o prazo de 15 (quinze) dias, a contar da data do recebimento da notificação, para comprovarem, perante o Tribunal (art. 214, inciso III, alínea "a", do Regimento Interno/TCU) , o recolhimento dos valores aos cofres do Tesouro Nacional:
	Responsáveis solidários
	Valor Histórico (R$) 

	José Vitor Pereira; Carlos Irineu de Macedo e Volume Construções e Participações Ltda.
	228.217,55

	José Vitor Pereira e Volume Construções e Participações Ltda.
	527.003,57

	Carlos Irineu de Macedo e Volume Construções e Participações Ltda.
	20.619,89

9.3 aplicar individualmente aos responsáveis identificados no subitem 9.2 a multa prevista no art. 57 da Lei 8.443/1992, nos valores indicados abaixo, fixando-lhes o prazo de 15 (quinze) dias, a contar da notificação, para comprovarem, perante o Tribunal (art. 214, inciso III, alínea "a", do Regimento Interno/TCU) , o recolhimento da dívida ao Tesouro Nacional, sob pena de cobrança judicial do valor atualizado monetariamente, na forma da legislação em vigor, desde a data do acórdão até a do efetivo recolhimento, se for paga após o vencimento:
	Responsáveis
	Valor (R$) 

	José Vitor Pereira
	100.000,00

	Volume Construções e Participações Ltda.
	100.000,00

	Carlos Irineu de Macedo
	32.000,00'

9.2. dar ciência da presente deliberação ao recorrente e aos demais responsáveis.
3.	De início, o embargante indica que o Acórdão 918/2022-TCU-Plenário teria se omitido "quanto à demonstração de que o acompanhamento da execução do discutido acordo de vontades escapava às competências" da Divisão de Serviços Gerais, que chefiava, "sendo incorreto afirmar (...) que [ele] 'liderava diretamente o setor encarregado de acompanhar a execução do contrato'.".
4.	Prossegue afirmando que também houve omissão "quanto à existência de dois documentos convergentes, que (...) atestam ter o embargante ocupado a chefia (...) nos períodos de 23/10/2002 a 29/06/2011 e 24/02/2012 a 02/01/2014", e não "no período entre junho de 2011 e fevereiro de 2012, no qual se verificaram quase todos os pagamentos ditos irregulares."
5.	Ainda como omissão, o embargante afirma que este Tribunal "não se pronunciou" sobre o fato de que "algumas notas fiscais assinadas exclusivamente pela arquiteta (...) , profissional com formação técnica adequada para fiscalizar as obras, foram regularmente pagas".
6.	Por último, sustenta que "restou sem apreciação" a questão da suposta inexistência de conduta culposa, especialmente porque se "desconsiderou (...) ter ocorrido, por determinação da Direção do INC (...) , a prestação de serviços sem cobertura contratual, mediante compensação informal", resultando na "impossibilidade de atribuir-se responsabilidade ao embargante pela ausência de prestação de algum serviço constante das medições atestadas pelo engenheiro fiscal do contrato", pois "não pode", como "servidor de nível médio, lotado em órgão com competências meramente burocráticas e sem qualquer poder decisório, responder por essa compensação de serviços ajustada, mas não formalizada, entre os representantes do INC e a construtora".
7.	Desse modo, "pede o embargante o conhecimento e provimento dos presentes embargos, para que sejam sanadas as omissões demonstradas, com a atribuição de efeitos modificativos (...) , acolhendo-se integralmente o recurso de revisão."
	É o relatório.

Tadeu Rabelo Pereira (OAB/DF 9.747) e outros.

Não atuou.

CONTAS ANUAIS. EXERCÍCIO DE 2002. JULGAMENTO PELA REGULARIDADE COM RESSALVA. CIÊNCIA DE PAGAMENTOS INDEVIDOS EM OBRAS DE REFORMA. RECURSO DE REVISÃO DO MINISTÉRIO PÚBLICO JUNTO AO TCU. PROVIMENTO. NOVO JULGAMENTO PELA IRREGULARIDADE DAS CONTAS DO DIRETOR-GERAL, DO CHEFE DA DIVISÃO DE SERVIÇOS GERAIS, DO FISCAL DO CONTRATO E DA EMPRESA CONTRATADA, COM DÉBITO SOLIDÁRIO E MULTAS. RECURSOS DE RECONSIDERAÇÃO. PROVIMENTO PARCIAL AO RECURSO DO DIRETOR-GERAL, RETORNANDO O JULGAMENTO DAS SUAS CONTAS PARA REGULAR COM RESSALVA. MANUTENÇÃO DA IRREGULARIDADE DAS CONTAS DOS DEMAIS RESPONSÁVEIS. EMBARGOS DE DECLARAÇÃO. REJEIÇÃO. RECURSO DE REVISÃO DO CHEFE DA DIVISÃO DE SERVIÇOS GERAIS. PROVIMENTO PARCIAL. REDUÇÃO DO DÉBITO E DA MULTA EM RELAÇÃO AO RECORRENTE. EMBARGOS DE DECLARAÇÃO. CONHECIMENTO. REJEIÇÃO.

TOMADA DE CONTAS SIMPLIFICADA (TCSP)

não atuou.

Numa síntese dos fatos, por meio do Acórdão 907/2015-TCU-Plenário, o ora embargante Carlos Irineu de Macedo, que exerceu a função de Chefe da Divisão de Serviços Gerais do Instituto Nacional de Cardiologia - INC, teve as contas julgadas irregulares, com condenação em débito solidário e multa, por sua participação no ateste da execução de serviços que na verdade não foram realizados, ocasionando pagamentos indevidos no âmbito do Contrato 176/2001, para a reforma de instalações do hospital.
2.	Contra o julgamento, foi interposto recurso de revisão, cujo argumento central consistiu na falta de formação técnica do responsável para a verificação de serviços de engenharia. Na ocasião, este Tribunal prolatou o Acórdão 918/2022-TCU-Plenário, pelo provimento parcial ao recurso, com redução do débito e da multa atribuídos ao ex-Chefe da Divisão de Serviços Gerais, ficando mantida a sua responsabilização pelo ateste de serviços de simples constatação visual que não foram prestados.
3.	Tendo em vista o atendimento dos requisitos de admissibilidade, os presentes embargos de declaração opostos ao Acórdão 918/2022-TCU-Plenário podem ser conhecidos.
4.	Não obstante, no mérito, afasto por completo as arguições de omissão na deliberação embargada.
5.	Efetivamente, os apontamentos de que, na deliberação objetada, teria sido ignorada a falta de competência da unidade chefiada pelo embargante para acompanhar o contrato, bem como que o seu período no exercício da função diretiva abrangeria apenas uma das medições de serviços, sucumbem à prova evidente de que, em todas as notas fiscais consideradas no cálculo do débito, figura nitidamente a assinatura do embargante, que se identifica como "Chefe de Divisão" e declara que o "serviço foi prestado a contento", a despeito das divergências com o que tinha sido realmente executado.
6.	Aliás, o voto em que se baseia o Acórdão 918/2022-TCU-Plenário não se omitiu em tratar do assunto, conforme os trechos adiante:
25.	(...) todas as notas fiscais que fundamentam a apuração do débito foram assinadas pelo recorrente com a identificação expressa de que era o "Chefe da Divisão de Serviços Gerais", a começar pela da 1ª medição, atestada em 16/8/2001 (peça 43, págs. 32/33, do TC Processo 017.862/2005-3) . Desse modo, a afirmação de que só teria assumido a função em 23/10/2002, embora apoiada em informação recente do INC, não condiz com os fatos (...) .
26.	(...) nas mesmas notas fiscais, consta a assinatura do recorrente imediatamente abaixo de uma declaração categórica de que o "SERVIÇO FOI PRESTADO A CONTENTO", confirmando que lhe cabia algum tipo de conferência e impedindo a defesa de que o seu papel era meramente burocrático na tramitação de documentos.
7.	Por conseguinte, é incontestável que houve participação decisiva do embargante no encadeamento de atos que culminaram nos pagamentos contratuais a maior, inclusive independentemente das competências da Divisão de Serviços Gerais ou da posição que ele ocupava dentro da unidade, uma vez que desempenhou o papel de conferente, pelo menos na prática e para que surtissem os efeitos administrativos danosos.
8.	Quanto à menção de que houve atesto assinado exclusivamente pela arquiteta que também aferia os serviços, o embargante parece querer convencer que a sua própria assinatura seria dispensável ao pagamento das faturas.
9.	Todavia, conforme se depreende desde a citação que foi dirigida ao atual embargante, tal circunstância não lhe retira a corresponsabilidade sobre os atestos irregulares que assinou conjuntamente, pois, ao fazê-lo, tomou parte na tarefa de certificar a idoneidade dos quantitativos que se diziam executados. Portanto, era seu dever tê-la cumprido com o cuidado exigível, cabendo-lhe imputação pelos erros grosseiros que cometeu, explicitados no voto que precede o Acórdão 918/2022-TCU-Plenário, como deflui naturalmente da existência do nexo entre a conduta culposa e o resultado recriminado.
10.	Além do mais, da mesma forma que houve o pequeno número de quatro notas fiscais atestadas pela arquiteta individualmente, "uma outra nota foi subscrita apenas pelo Sr. Carlos Irineu (peça 44, p. 30-31, do TC Processo 017.862/2005-3 - data: 1/3/2002) ", nos termos registrados pela unidade técnica do TCU (Serur) na instrução do recurso de revisão julgado pela deliberação sob embargos declaratórios, tornando evidente que o ex-chefe de Divisão de Serviços Gerais tinha capacidade funcional de assegurar a realização dos serviços e, assim, viabilizar os consequentes pagamentos.
11.	Enfim, a respeito da suposta decisão superior de modificar informalmente os serviços contratados, mediante compensações combinadas com a empresa executora, embora a questão tenha sido conjecturada pelo Denasus, não constou expressamente como assunto do recurso de revisão, de modo que não pode estar relacionada a alguma omissão no Acórdão 918/2022-TCU-Plenário.
12.	Em todo caso, aparentemente, agora nos embargos, o responsável está revelando que tinha consciência de que os serviços atestados não correspondiam exatamente aos executados, ou seja, que os atestos eram forjados intencionalmente para atender a arranjos ilegais, situação que traduz muito maior reprovabilidade, inclusive possibilidade de tipificação dos crimes de fraude contratual (art. 96, inciso IV, da Lei 8.666/1993) e falsidade ideológica (art. 299 do Código Penal) .
13.	Concluo pela rejeição dos embargos de declaração.
14.	Registro ainda que, após a exclusão do processo da pauta do Plenário de 8/6/2022, o embargante juntou novo documento aos autos, consistente em declaração emitida pela Divisão de Gestão de Pessoas do INC, assegurando que, em relação ao referido servidor, "não constam em nossos registros funcionais (pasta funcional e Siape) nomeações para cargos ou funções no período de 10/1/1991 até 23/10/2002". (peças 194/195) 
15.	Entretanto, o que importa verdadeiramente para a responsabilização, como já anotei antes, não é o cargo no qual ele estava investido, mas sim o fato inegável de "que desempenhou o papel de conferente, pelo menos na prática e para que surtissem os efeitos administrativos danosos", pois, "em todas as notas fiscais consideradas no cálculo do débito, figura nitidamente a assinatura do embargante, que se identifica como 'Chefe de Divisão' e declara que o 'serviço foi prestado a contento', a despeito das divergências com o que tinha sido realmente executado".
16.	Aproveito também para, no ensejo da recente Resolução TCU 344/2022, declarar que não há, no caso, prescrição relativa às pretensões punitiva e de ressarcimento, visto que, de acordo com exame não exaustivo, mas suficiente:
	- em 1º/2/2003, foi iniciada a contagem do prazo prescricional (art. 4º, inciso II) , com a apresentação da prestação de contas do INCA do exercício de 2002 (peça 3, págs. 27/31) ;
	- em 17/5/2005, houve interrupção do prazo intercorrente (art. 8º, § 1º) , devido ao andamento do processo com objetivo de apurar fatos, conforme o Acórdão 728/2005-TCU-Segunda Câmara;
	- em 5/9/2006, houve interrupção do prazo intercorrente (art. 8º, § 1º) , dado o julgamento das contas pela regularidade com ressalva, por meio do Acórdão 2469/2006-TCU-Primeira Câmara;
	- em 29/9/2010, começa a contagem de novo prazo prescricional (art. 9º) , em razão da interposição de recurso de revisão pelo Ministério Público junto ao TCU, com base em relatório de fiscalização efetuada no INCA pelo Departamento Nacional de Auditoria do SUS, que se estendeu de 12/9/2005 a 21/12/2007, na qual foram apuradas, entre outras, as irregularidades que motivaram a condenação do ora embargante (peças 22, 26 e 34, págs. 3/6) ;
	- em 16/6/2011, houve interrupção dos prazos ordinário e intercorrente (arts. 5º, inciso I, e 8º, § 2º) , em face da cientificação da citação do responsável Carlos Irineu de Macedo (peça 38, pág. 33) ;
	- em 16/12/2011, houve interrupção do prazo intercorrente (art. 8º, § 1º) , pelo pronunciamento da unidade técnica com encaminhamento de proposta de julgamento pela irregularidade das contas do responsável e condenação em débito e multa (peça 42, pág. 41) ;
	- em maio de 2012, houve interrupção do prazo intercorrente (art. 8º, § 1º) , com o encaminhamento do parecer do Ministério Público junto ao TCU concordante com a proposta da unidade técnica (peça 42, pág. 43) ;
	- em 13/9/2012, houve interrupção do prazo intercorrente (art. 8º, § 1º) , mediante despacho do Relator solicitando o parecer da unidade técnica especializada (peça 42, pág. 45) ;
	- em 25/8/2014, houve interrupção do prazo intercorrente (art. 8º, § 1º) , pelo pronunciamento da unidade técnica especializada (peça 50) ;
	- em 10/3/2015, houve interrupção do prazo intercorrente (art. 8º, § 1º) , com novo parecer do Ministério Público junto ao TCU (peça 53) ;
	- em 22/4/2015, houve interrupção dos prazos ordinário e intercorrente (arts. 5º, inciso IV, e 8º, § 2º) , com o proferimento da decisão condenatória pelo Acórdão 907/2015-TCU-Plenário;
	- em 19/3/2020, começa a contagem de novo prazo prescricional (art. 9º) , em razão da interposição de recurso de revisão pelo responsável (peça 152) ;
	- em 27/4/2022, houve interrupção do prazo intercorrente (art. 8º, § 1º) , com o julgamento do recurso de revisão, pelo provimento parcial, conforme o Acórdão 918/2022-TCU-Plenário.
	Diante do exposto, voto para que o Tribunal aprove o acórdão que submeto a este Colegiado.
TCU, Sala das Sessões, em 30 de novembro de 2022.
Ministro VITAL DO RÊGO 
Relator